ACORDAO-COMPLETO-2355460

ACÓRDÃO 4481/2019 ATA 22/2019 - SEGUNDA CÂMARA

VISTO, relatado e discutido o pedido de reexame interposto pelo Tribunal Superior do Trabalho contra o Acórdão 803/2019-2ªCâmara. 
ACORDAM os ministros do Tribunal de Contas da União, reunidos em sessão da 2ª Câmara, ante as razões expostas pela relatora, e com fundamento no art. 48 da Lei 8.443/1992, em:
9.1. conhecer do presente pedido de reexame para, em lhe dando provimento, considerar legal o ato de concessão de aposentadoria a Vagner Junqueira e determinar-lhe o registro;
9.2. tornar insubsistente o Acórdão 803/2019-TCU-Segunda Câmara;
9.3. dar ciência desta deliberação ao interessado e ao recorrente.

Pedido de reexame interposto pelo Tribunal Superior do Trabalho contra acórdão  que considerou ilegal o ato de concessão de aposentadoria de ex-servidor.

Segunda Câmara

Tribunal Superior do Trabalho.

3. Recorrente: Tribunal Superior do Trabalho (CNPJ 00.509.968/0001-48).
3.1. Interessado: Vagner Junqueira (CPF XXX.669.491-XX)

13.1. Ministros presentes: Aroldo Cedraz (na Presidência), Raimundo Carreiro e Ana Arraes (Relatora).
13.2. Ministro-Substituto convocado: Augusto Sherman Cavalcanti.
13.3. Ministros-Substitutos presentes: Marcos Bemquerer Costa e André Luís de Carvalho.

ANA ARRAES

ministro Augusto Nardes.

Trata-se de pedido de reexame interposto pelo Tribunal Superior do Trabalho (TST) contra o Acórdão 803/2019-TCU-Segunda Câmara, que considerou ilegal o ato de concessão de aposentadoria a Vagner Junqueira, negando-lhe o registro, e determinou àquela corte trabalhista que fizesse cessar os pagamentos decorrentes do ato considerado ilegal, sob pena de responsabilidade solidária da autoridade administrativa omissa.
2.	A concessão de aposentadoria foi considerada ilegal pelo TCU tendo em vista o suposto pagamento irregular da vantagem de quintos/décimos. Verificou-se que os documentos acostados aos autos fundamentariam o pagamento de 2/10 de FC-04 e 8/10 de FC-02, no período compreendido entre 1986 a 1995, mais a vantagem opção de FC-02, nos termos do Acórdão 2076/2005-TCU-Plenário. Entretanto, no contracheque do interessado constava o pagamento de 6/10 de FC-02 e 4/10 de FC-04.
3.	Nas razões recursais (peça 23) , o TST sustenta que a VNPI do interessado, composta atualmente de 6/10 da função FC-02 e 4/10 da função FC-04, se encontra em conformidade com a previsão constante do caput e do §3° do art. 3° da Lei n° 8.911/1994.
4.	Acrescenta que a decisão recorrida teria considerado a incorporação das funções exercidas até 18/1/1995. Contudo, a data final da incorporação dos quintos pelo ex-servidor foi 1º/4/1991. Ademais, alega que, embora o art. 3° da Lei 8.911/1994 tenha sido revogado a contar de 19/1/1995, o art. 5° da Lei 9.624/1998 e o art. 15 da Lei 9.527/1997 expressamente resguardaram o direito das parcelas incorporadas, inclusive com fundamento no referido art. 3° da Lei 8.911/1994.
5.	Conheci do pedido de reexame e conferi efeito suspensivo aos subitens 9.1 e 9.3.1 do Acórdão 803/2019-TCU-Segunda Câmara.
6.	No mérito, a Secretaria de Recursos (Serur) opinou pelo provimento do recurso para considerar legal o ato de aposentadoria de Vagner Junqueira e determinar o seu registro (peças 29 e 30) . 
7.	O Ministério Público junto ao TCU aquiesceu à proposta da unidade técnica (peça 32) .
	É o Relatório.

não há.

Procurador Júlio Marcelo de Oliveira.

Pedido de Reexame. Ato de Concessão de Aposentadoria. Incorporação de Quintos E Décimos. SUPOSTO CÔMPUTO EQUIVOCADO DAS PARCELAS A SEREM INCORPORADAS. Provimento DO RECURSO. LEGALIDADE DO ATO. Registro. Insubsistência do Acórdão Recorrido.

APOSENTADORIA (APOS)

Secretaria de Recursos (Serur).

Trata-se de pedido de reexame interposto pelo Tribunal Superior do Trabalho contra o Acórdão 803/2019-TCU-Segunda Câmara (rel. min. Augusto Nardes) , que considerou ilegal o ato de aposentadoria de Vagner Junqueira, negando-lhe o registro, bem como determinou àquele órgão que fizesse cessar os pagamentos decorrentes do ato considerado ilegal. 
2.	No acórdão recorrido, considerou-se ilegal o pagamento das parcelas de 6/10 de FC-02 e de 4/10 de FC-04, constantes do contracheque do ex-servidor. Entendeu-se que este fazia jus às parcelas de 2/10 de FC-04 e 8/10 de FC-02, mais a vantagem da opção de FC-02, nos termos do Acórdão 2076/2005-TCU-Plenário. 
3.	O recorrente aduz que este Tribunal deve julgar legal a incorporação de 6/10 de FC-02 e 4/10 de FC-04 nos proventos do interessado, com base nos seguintes argumentos: 
a) quanto aos quintos/décimos, atualmente VPNI, o ex-servidor recebe 10/10, sendo 6/10 calculados sobre o valor da função comissionada de Assistente 2, FC-2, e 4/10 sobre o valor da função comissionada de Assistente 4, nível FC-4;
b) os quintos foram concedidos em 25/11/1994, com efeitos financeiros a contar de 12/7/1994, com base no art. 3º da Lei 8.911/1994, publicada no DOU de 12/7/1994, que regulamentou a incorporação de quintos prevista no art. 62 da Lei 8.112/90;
c) posteriormente, as parcelas de quintos foram transformadas em décimos, nos termos do art. 2º da Lei 9.624/1998;
d) com a edição da Lei 9.527/1997, o art. 3º da Lei 8.911/94 foi revogado, a incorporação de quintos/décimos foi extinta e as parcelas incorporadas passaram a constituir, a partir de 11 de novembro de 1997, vantagem pessoal nominalmente identificada - VPNI, nos termos dos arts. 15 e 18;
e) assim, a contagem para incorporação de quintos se deu na proporção de 1/5 por ano de exercício da função, observado o disposto no §3° do art. 3° da Lei 8.911/1994, considerando-se a função exercida por maior tempo no período de 12 meses.
4.	Assiste razão ao recorrente. De fato, o quadro a seguir, constante da instrução de mérito da Secretaria de Recursos (Serur) , deixa evidente que o interessado tem direito subjetivo à percepção de 4/10 de FC-04 e 6/10 de FC-2:
	Função
	Nível
	Início
	Fim
	Dias
	Quintos/Décimos

	Assistente 2
	FC-2
	8/1/1986
	7/1/1987
	365
	1/5 FC-2

	Assistente 2
	FC-2
	8/1/1987
	1º/2/1987
	25
	1/5 FC-4 = 2/10 FC-4

	Assistente 4
	FC-4
	2/2/1987
	1º/4/1987
	59
	
	Assistente 2
	FC-2
	2/4/1987
	8/4/1987
	7
	
	Assistente 4
	FC-4
	9/4/1987
	8/5/1987
	30
	
	Assistente 2
	FC-2
	9/5/1987
	1º/6/1987
	24
	
	Assistente 4
	FC-4
	2/6/1987
	7/1/1988
	220
	
		Subtotal
	365
	
		Obs.: FC-4 exercida por maior tempo = 309 dias
		
	Assistente 4
	FC-4
	8/1/1988
	8/8/1988
	214
	1/5 FC-4 = 2/10 FC-4

	Assistente 2
	FC-2
	5/9/1988
	4/10/1988
	30
	
	Assistente 2
	FC-2
	2/12/1988
	1º/4/1989
	121
	
		Subtotal
	365
	
		Obs.: FC-4 exercida por maior tempo = 214 dias
		
	Assistente 2
	FC-2
	2/4/1989
	1º/4/1990
	365
	1/5 FC-2 = 2/10 FC-2

	Assistente 2
	FC-2
	2/4/1990
	1º/4/1991
	365
	1/5 FC-2 = 2/10 FC-2

	TOTAL
	1.825
	2/5 FC-4 = 4/10 FC-4
+
3/5 FC-2 = 6/10 FC-2

5.	Observo que, na análise realizada originalmente pela Secretaria de Fiscalização de Pessoal (Sefip) e que deu origem ao Acórdão 803/2019-TCU-Segunda Câmara, o cômputo de cada parcela dos quintos (ou décimos) não foi feito a cada 12 meses, mas, sim, pelos períodos em que o ex-servidor assumiu, como titular ou substituto, as funções de confiança. Foram somados os períodos totais em que ele exerceu cada uma das suas funções de forma intermitente para calcular as parcelas supostamente devidas.
6.	Desconsiderou-se, portanto, o disposto no art. 3°, §3°, da Lei 8.911/1994, segundo o qual, "quando mais de um cargo em comissão ou função de direção, chefia e assessoramento houver sido exercidos no período de doze meses, a parcela a ser incorporada terá como base de cálculo a exercida por maior tempo".
7.	Destarte, reconhecendo o direito subjetivo de Vagner Junqueira em relação às parcelas dos décimos incorporadas em seu contracheque, dou provimento ao pedido de reexame para considerar o ato de aposentadoria legal, determinando-lhe o registro.
	Nesses termos, voto por que o Colegiado aprove a minuta de acórdão que submeto à deliberação.
TCU, Sala das Sessões Ministro Luciano Brandão Alves de Souza, em 2 de julho de 2019.
ANA ARRAES 
Relatora